【裁判字號】    99,易,216
【裁判日期】    990421
【裁判案由】    侵占
【裁判全文】
臺灣臺中地方法院刑事判決               99年度易字第216號
公  訴  人  臺灣臺中地方法院檢察署檢察官
被      告  乙○○
選任辯護人  劉思龍律師
上列被告因侵占案件，經檢察官提起公訴(98年度偵字第27849號
），本院判決如下：
    主    文
乙○○無罪。
    理    由
一、公訴意旨略以：被告乙○○於民國98年 5月間，以新臺幣（
    下同）575萬元向丁○○購買坐落台中市○○區○○路2段33
    6號3樓之1之建物（社區名稱為佳茂地中海社區)，並於同年
    6月10日搬入該處所。嗣同年月14日下午5時20分許，被告至
    該社區大樓管理室領取信件時，明知編號00000000000000掛
    號信件（內有98年度房屋稅退稅支票1紙，票號：BA0000000
    號，金額7,494元)之收信人係丁○○，竟意圖為自己不法之
    所有，於管理室電腦資料上簽名具領後，即將該信件連同伊
    自己之另封掛號信件一起領走，並將丁○○所有之上開掛號
    信件予以侵占入己。因認被告涉犯刑法第335條第1項之侵占
    罪嫌。
二、按犯罪事實應依證據認定之，無證據不得認定犯罪事實；又
    不能證明被告犯罪或其行為不罰者，應諭知無罪之判決，刑
    事訴訟法第154條第2項第301條第1項分別定有明文。又所
    謂認定犯罪事實之證據，係指足以認定被告確有犯罪行為之
    積極證據而言，該項證據自須適合於被告犯罪事實之認定，
    始得採為斷罪之資料；且如未能發現相當確實證據，或證據
    不足以證明，自不能以推測或擬制之方法，以為裁判之基礎
    ；而認定犯罪事實所憑之證據，雖不以直接證據為限，間接
    證據亦包括在內，然而無論直接證據或間接證據，其為訴訟
    上之證明，須於通常一般人均不致有所懷疑，而得確信其為
    真實之程度者，始得據為有罪之認定，倘其證明尚未達到此
    一程度，而有合理之懷疑存在時，即難遽採為不利被告之認
    定（最高法院76年台上字第4986號判例參照）。另刑事訴訟
    法第161條第1項規定：檢察官就被告犯罪事實，應負舉證責
    任，並指出證明之方法。因此，檢察官對於起訴之犯罪事實
    ，應負提出證據及說服之實質舉證責任。倘其所提出之證據
    ，不足為被告有罪之積極證明，或其指出證明之方法，無從
    說服法院以形成被告有罪之心證，基於無罪推定之原則，自
    不能為被告有罪之判決。
三、公訴意旨認被告乙○○涉犯侵占罪嫌，無非係以被告自承於
    98年 6月14日曾至社區管理室領取信件；證人丁○○、涂世
    欣之指證，並有佳茂地中海社區代收信件電子作業系統列印
    資料、雙掛號回執聯、臺中市地方稅務局98年10月26日中市
    稅管字第0980067118號函可證，為其主要論據。然訊諸被告
    固坦承曾簽收告訴人丁○○之上開掛號信件之事實，惟堅詞
    否認有何侵占之犯行，辯稱：98年 6月14日連同自己的掛號
    信簽收後，發現誤收告訴人之信件，即退還給管理室，但疏
    未請管理員註銷簽收紀錄，並無侵占該掛號信件之行為。98
    年 7月29日在高雄接獲當初買賣房屋之仲介人員詢問該掛號
    信之下落時，有說有如果有領到，會交還給管理員，請他們
    去管理室找，同年8月1日回台中後，有再去管理室找，並請
    管理員調出98年 6月14日簽收時之錄影帶，惟因逾保存期限
    ，無法證明已交還給管理員等語。經查：
  (一)證據能力方面：按當事人、代理人或辯護人於法院調查證
      據時，知有第159條第1項不得為證據之情形，而未於言詞
      辯論終結前聲明異議者，視為有前項之同意，刑事訴訟法
      第159 條之5第2項定有明文。此乃係基於證據資料愈豐富
      ，愈有助於真實發現之理念，酌採當事人進行主義之證據
      處分權原則，並強化言詞辯論主義，透過當事人等到庭所
      為之法庭活動，在使訴訟程序順暢進行之要求下，承認傳
      聞證據於一定條件內，得具證據適格。此種「擬制同意」
      ，因與同條第一項之明示同意有別，實務上常見當事人等
      係以「無異議」或「沒有意見」表示之，斯時倘該證據資
      料之性質，已經辯護人閱卷而知悉，或自起訴書、原審判
      決書之記載而了解，或偵、審中經檢察官、審判長、受命
      法官、受託法官告知，或被告逕為認罪答辯或有類似之作
      為、情況，即可認該相關人員於調查證據之時，知情而合
      於擬制同意之要件（最高法院96年度台上字第4174號判決
      要旨參照）。查本件檢察官、選任辯護人、被告於本院準
      備程序及審判期日均未對本院下述所引用證據之證據能力
      表示意見，且迄至言詞辯論終結前亦未聲明異議，本院審
      酌該等證據資料製作時之情況，尚無違法不當及證明力明
      顯過低之瑕疵，且為證明犯罪事實存否所必要，認為以之
      作為證據應屬適當，揆諸前開說明，自均具證據能力。
  (二)被告乙○○於98年 5月間向丁○○購買坐落台中市○○區
      ○○路2段336號3樓之1之建物（社區名稱為佳茂地中海社
      區)，並於同年6月10日搬入該處所。98年6月14日下午5時
      20分許，被告至該社區大樓管理室領取信件時，以電子簽
      名之方式，一併領取自己之掛號信及收件人為丁○○之編
      號00000000000000掛號信件（內有98年度房屋稅退稅支票
      1紙，票號：BA0000000號，金額7,494元)等事實，業經被
      告坦承在卷（見偵查卷第8、9頁、本院卷第17、18、53頁
      ），復據證人丁○○、涂世欣證述明確（見偵查卷第23、
      24頁），並有國稅局雙掛號回執聯、佳茂地中海社區代收
      信件電子作業系統列印資料在卷可憑（見偵查卷第4、5頁
      ），足見被告確曾因簽收而持有告訴人所有退稅支票之掛
      號信件。
  (三)按刑法上之侵占罪，係以行為人意圖為自己或第三人不法
      之所有，而侵占自己合法持有他人之物為構成要件；亦即
      須持有人變易其原來之持有意思而為不法所有之意思，始
      能成立，如僅將持有物延不交還或有其他原因致一時未能
      交還，既缺乏主觀要件，即難遽以該罪相繩（最高法院68
      年台上字第3146號判例參照）。又侵占罪之成立，以擅自
      處分自己持有之他人所有物，或變易持有之意為所有之意
      ，而逕為所有人之行為，為其構成要件，雖行為之外形各
      有不同，要必具有不法所有之意思，方與本罪構成之要件
      相符（最高法院19年上字第1052號判例參照）。是被告雖
      曾因簽收而持有告訴人所有退稅支票之掛號信件，惟其究
      竟有無意圖不法之所有，而擅自處分自己持有之他人所有
      物，或變易持有之意為所有之意思？自仍需適合之積極證
      據加以證明，不能單以被告未將信件轉交予告訴人之事實
      ，遽行認定被告有侵占之犯罪行為。
  (四)臺中市地方稅務局所簽發票號BA0000000、金額7,494元、
      受款人為納稅義務人丁○○之房屋稅退稅支票，迄98年10
      月26日止，查無提示兌領資料，經辦理掛失止付手續後，
      已由臺中市地方稅務局於98年12月15日重新開立退稅支票
      （票號BA0000000)，並由丁○○於98年12月30日提示兌領
      等情，有臺中市地方稅務局98年10月26日中市稅管字第09
      80067118號函、99年3月8日中市稅管字第0990011479號函
      在卷可憑（見偵查卷第20頁、本院卷第33頁)，則票號BA0
      000000之退稅支票既未經人提示兌領，自難認被告已有擅
      自處分自己持有告訴人退稅支票之掛號信件，或變易持有
      為所有之客觀行為。
  (五)證人即房屋買賣仲介人員甲○○到庭證述：仲介台中市○○區○○路2段336號3樓之1房屋買賣過程，被告與告訴人
      間並未發生糾紛。我是接到前屋主的電話，說他有一封掛
      號信被現任屋主拿走，要我去問看看現任屋主，所以我才
      打電話給被告。被告當時有跟我說，如果有領到前屋主的
      掛號信，都會交還給管理員，並說她現在人在外地，要回
      去找找看才知道，對話過程中，被告的語氣並無異常現象
      等語（見本卷第49頁）。又證人即佳茂地中海社區管理委
      員會總幹事丙○○到庭證稱：依電腦內之簽收紀錄，告訴
      人之掛號信係由被告簽收，聯絡被告時，她稱在外地，要
      等她回來才有辦法處理。被告回台中後，有說該掛號信件
      已經退還給管理員，並要求調閱監視器錄影畫面，查看是
      否有將掛號信還給管理員，但因已經逾期，所以沒有存留
      影像。處理這段糾紛過程中，被告並沒有閃躲的情形，是
      很積極的在面對，她有去詢問如何辦理補發退稅支票的流
      程，再指示我協助。通常掛號信誤收退還時，先由管理員
      保管，等收信的人出現後再交還，不會去將電腦內的簽收
      紀錄消除，也不會更正。如果有換班，最多會用便條紙書
      寫，交代給下一班管理員，不會寫在交接事項登記簿等語
      （見本院卷第50、51頁）。則觀諸被告在接獲詢問代收掛
      號信件之下落時，並無任何異常、閃躲之情形，並陳明如
      果有誤收，會退還給管理員，甚至要求調閱監視器錄影畫
      面，查看是否有將掛號信件退還給管理員，擬證明自己無
      侵占信件之行為，復主動積極詢問如何辦理補發退稅支票
      的流程，再指示社區總幹事丙○○協助辦理等情，堪認被
      告應無擅自處分自己持有告訴人退稅支票之掛號信件，或
      變易持有為所有之主觀犯意。雖證人涂世欣於偵查中證述
      ：有將丁○○之掛號信件交給被告，被告沒有當場將信件
      退還，問過其他管理員，都表示被告沒有將信件繳回管理
      室等語（見偵查卷第24頁）。惟犯罪事實依法應依證據認
      定之，不得僅以被告之反證不成立，持為認定犯罪之論據
      ；認定犯罪事實應依證據，為刑事訴訟法所明定，故被告
      否認犯罪事實所持之辯解，縱屬不能成立，仍非有積極證
      據足以證明其犯罪行為，不能遽為有罪之認定；事實審法
      院對於證據之取捨，依法雖有自由判斷之權，然積極證據
      不足證明犯罪事實時，被告之抗辯或反證縱屬虛偽，仍不
      能以此資為積極證據應予採信之理由（最高法院21年上字
      第474號、30年上字第1831號、30年上字第482號判例參照
      ）。查佳茂地中海社區係以電子簽名方式，簽收掛號信件
      ，通常誤收退還時，先由管理員保管，等收信的人出現後
      再交還，不會去將電腦內的簽收紀錄消除，也不會更正，
      如果有換班，最多會用便條紙書寫，交代給下一班管理員
      ，不會寫在交接事項登記簿等情，業據證人丙○○證述如
      上，則被告是否確將告訴人之上開掛號信件退還管理員，
      因無正式紀錄可查，且管理員間亦有可能因需負交接不清
      或保管不周之責，致不願誠實以對，自難在無其他積極證
      據足以認定被告確有侵占行為之情形下，僅執被告所辯已
      退還掛號信件之反證，無法獲得證實，即遽論其有侵占之
      犯行。
  (六)綜上所述，本件檢察官所舉之證據，僅能證明被告有代收
      告訴人之掛號信件，且該掛號信件已下落不明等事實，尚
      無法證明被告有擅自處分自己持有告訴人退稅支票之掛號
      信件，或變易持有為所有之客觀行為及主觀犯意，當不足
      以使本院形成被告有侵占行為之心證，此外，本院在得依
      或應依職權調查證據之範圍內，復查無其他積極明確之證
      據，足以認定被告有檢察官所指侵占之罪行，自屬不能證
      明被告犯罪，應為無罪之諭知。
四、據上論斷，應依刑事訴訟法第301第1項前段，判決如主文。
本案經檢察官戊○○到庭執行職務。
中    華    民    國    99    年    4     月    21    日
        刑事第四庭    審判長法  官  鄭永玉
                            法  官  潘曉玫
                            法  官  張恩賜
以上正本證明與原本無異。
如不服本判決，應於收受判決後10日內向本院提出上訴書狀，並
應敘述具體理由；其未敘述上訴理由者，應於上訴期間屆滿後20
日內向本院補提理由書（均須按他造當事人之人數附繕本）「切
勿逕送上級法院」。
                            書記官  黃舜民
中    華    民    國    99    年    4     月    21    日

司法院資訊處製作；財團法人民間司法改革基金會備份。
